【裁判字號】    97,家抗,100
【裁判日期】    980319
【裁判案由】    限定繼承
【裁判全文】
臺灣高雄地方法院民事裁定             97年度家抗字第100號
抗  告  人  乙○○
抗  告  人  丙○○
被  繼承人  甲○○
抗告人聲明對被繼承人甲○○之遺產限定繼承事件，不服本院於
民國97年10月29日所為97年度繼字第3172號第一審裁定，提起抗
告，本院管轄之第二審法院合議庭裁定如下：
    主  文
抗告駁回。
抗告費用新臺幣壹仟元由抗告人負擔。
    理  由
一、抗告意旨略以：繼承人之母即被繼承人甲○○於民國97年6
    月9 日車禍死亡，因先前繼承人之父親鄭正高於90年9 月17
    日死亡時，鄭正高名下所有之房地均由抗告人之兄鄭智元單
    獨繼承，抗告人等為被繼承人鄭正高之女兒，且當時均已出
    嫁，依臺灣習俗抗告人之父親鄭正高之財產，無任何繼承之
    權利。因有上述之前例，致抗告人之母甲○○於97年6 月9
    日車禍死亡時，抗告人等依臺灣民間習俗，主觀上認為兩人
    均為嫁出去之女兒，對母親甲○○之財產沒有繼承權，不得
    繼承，而應由抗告人之兄鄭智元單獨繼承，迄至97年7 月間
    經律師告知，始知悉嫁出去之女兒，亦得為娘家母親之繼承
    人，亦應共同繼承被繼承人之債務及財產，然所謂「知悉」
    應指「繼承人知悉繼承開始，且伊本身（主觀知悉）得為繼
    承人繼承遺產之時起算，始為合理。是抗告人雖知悉被繼承
    人死亡之事實，然並不知悉抗告人得為繼承被繼承人之財產
    及債務，以致未為限定之繼承。為此，爰提起本件抗告，請
    求廢棄原裁定，准予抗告人對被繼承人遺產為限定繼承等語
    。
二、按繼承人得限定以因繼承所得之遺產，償還被繼承人之債務
    ；為限定之繼承者，應於繼承人知悉其得繼承之時起三個月
    內呈報法院。法院接獲前項呈報後，應定一個月以上三個月
    以下期間，命當事人開具遺產清冊呈報法院。必要時，法院
    得因繼承人之聲請延長之，民法第1154條第1 項，及第1156
    條分別定有明文。從而，若聲請人逾越民法第1156條第1 項
    所定三個月之法定期間始向法院呈報限定繼承者，依法法院
    即應以裁定駁回之。又按民法第1156條既規定為限定之繼承
    者，應於繼承人知悉其得繼承之時起三個月內呈報法院，其
    立法目的在維持原有之法秩序，避免繼承之法律關係長期處
    於不確定之狀況，影響交易安全，故規定繼承人須於三個月
    之除斥期間內行使其限定繼承之權利，否則即生失權效，而
    此權利行使之除斥期間，係以繼承人客觀上處於得知悉已為
    繼承人之事實狀態為認定，不得因其主觀之事由即稱其不懂
    法律，而借詞推諉，辯稱不知，否則限定繼承三個月之除斥
    期間動輒因繼承人任意抗辯其不知悉而無法起算，將使繼承
    之法律關係長期陷於不確定之狀況，與立法目的相違背。而
    前開法條規定：「知悉其得繼承之時起三個月內」之文義解
    釋，繼承人得為限定繼承之除斥期間起算點，係指繼承人知
    悉繼承開始之原因事實，且因而覺知自己為法律上之繼承人
    （自覺繼承人說）起算（陳棋炎、黃宗樂、郭振恭共著「民
    法繼承新論」第224 頁、三民書局股份有限公司發行、93年
    4 月修訂2 版1 刷；許澍林著「繼承法新論」第155 頁、97
    年2 月出版），並非從繼承人認識或可得認識遺產時（認識
    遺產說）起算，合先敘明。
三、經查：
  (一)被繼承人甲○○於97年6 月9 日死亡，抗告人等並於該日知
    悉之事實，業據抗告人等於本院98年1 月6 日調查期日坦認
    無訛，核與證人即抗告人丙○○前配偶王文城於前開調查期
    日到庭證稱：「（問：是否知悉甲○○何時去世？）我知道
    ，車禍當時是警察與我聯絡，我才通知丙○○、乙○○及鄭
    智元，我以為當時只是受傷，後來第二通電話，說甲○○已
    經去世，我才趕到醫院，時間是97年6 月9 日早上，快接近
    中午了。」等語相符（見本院卷第19頁）。
  (二)抗告人雖以前詞置辯，然按民法第1156條第1 項規定「為限
    定之繼承者，應於繼承人知悉其得繼承之時起三個月內呈報
    法院」，而所謂「知悉其得繼承之時」，係指知悉被繼承人
    死亡，且自己已依第1138條規定成為繼承人之時，始開始起
    算主張限定繼承之期間，即以繼承人客觀上處於知悉已為繼
    承人之事實狀態為認定，以避免繼承之法律關係長期處於不
    確定之狀況，影響交易安全，至當事人本身是否因不諳法律
    ，而誤認本身無繼承權，要與「知悉得繼承之時起」之法律
    規定無涉。從而，本件抗告人等既於97年6 月9 日已知悉被
    繼承人已死亡並知悉其等位於第一順序之繼承人之客觀事實
    ，惟僅因前抗告人之父親去世時，財產全由抗告人兄長鄭智
    元繼承之前例，而誤認嫁出去之女兒非繼承人，無法繼承娘
    家之遺產，要不影響本件抗告人等之限定繼承法定期間之進
    行，因之抗告人主張其限定繼承之法定期間應自其主觀知悉
    得為繼承人之繼承遺產時起算云云，要無理由，自不足採。
四、本院審酌，抗告人等既於97年6 月9 日已知悉被繼承人甲○
    ○死亡之事實，則揆諸前開說明抗告人至遲應於97年9 月9
    日聲明對於被繼承人之遺產限定繼承，而抗告人遲至97年9
    月26日向法院為限定繼承之聲明，有聲明狀上所蓋本院收文
    戳章為憑（見原審卷第2 頁），顯已逾法定期間，故原審以
    抗告人聲明逾法定期間為由，裁定駁回抗告人之聲明，並無
    不法及不當之處。從而，抗告人指摘原裁定不當，求予廢棄
    ，為無理由，應予駁回。
五、據上論結，本件抗告為無理由，依非訟事件法第21條第2 項
    、第24條第1 項、第46條，民事訴訟法第495 條之1 第1 項
    、第449 條第1 項、第95條、第85條第1項，裁定如主文。
中    華    民    國    98    年    3     月    19    日
                       家事法庭審判長法  官  郭慧珊
                                     法  官  呂憲雄
                                     法  官  何清富
正本係照原本作成。
如不服本裁定應於送達後10日內向本院提出再抗告狀，並繳納裁
判費新台幣1,000元。
再為抗告應以適用法規顯有錯誤為理由，並經本院之許可，該許
可以原裁定所涉及之法律見解具有原則上之重要性者為限。
中    華    民    國    98    年    3     月    19    日
                                     書記官  蔡蓓雅


司法院資訊處製作；財團法人民間司法改革基金會備份。
